臺灣桃園地方法院刑事判決　　　　　　　　　　　　　九十一年度訴字第一七號
　　公　訴　人　臺灣桃園地方法院檢察署檢察官
　　被　　　告　戊○○
右列被告因偽造文書等案件，經檢察官提起公訴（九十年度偵字第三一三八號、九十
年度偵字第五九一三號），本院判決如左：
    主      文
戊○○行使偽造私文書，足以生損害於公眾及他人，累犯，處有期徒刑肆月，如易科
罰金以佰元折算壹日，扣案變造之「乙○○」身分證上貼用之「戊○○」照片壹幀
及0000000000000000號花旗銀行信用卡壹枚均沒收；又連續收受贓
物，累犯，處拘役拾日，如易科罰金以佰元折算壹日。
    事      實
一、戊○○曾因違反麻醉藥品管理條例案件，於民國八十四年二月二十日經台灣台北
    地方法院判處有期徒刑六月。復因妨害兵役案件，於八十四年五月二十三日經台
    灣高雄地方法院判處有期徒刑八月。嗣前開二案經裁定定應執行刑有期徒刑一年
    ，八十五年十月二十七日執行完畢。其於九十年二月六日晚間十時許，在桃園縣
    中壢市「中壢火車站」前，拾獲離本人持有之「乙○○」國民身分證一枚（該枚
    身分證原屬乙○○所有，於八十八年十一月三十日在嘉義監理所遺失，嗣輾轉經
    他人遺置於上址而脫離呂某本人持有），竟意圖為自己不法所有，將之侵占入己
    ，此同時，其並拾得無主惟不知係偽造，背面未經簽名之偽造00000000
    00000000號花旗銀行信用卡一枚（該卡號信用卡之真正持有人係丁○○
    ）。同年月八日某時，戊○○即在桃園縣中壢市○○街三八巷七號四樓之二租住
    處，以換貼成其本身照片之法，變造「乙○○」之身分證，事成，隨亦基於謀為
    自己不法所有之意圖，於同年月十二日晚間七時三十分許，前去址設桃園縣楊梅
    鎮○○路三號之「全虹通訊行」，先在店外於該枚信用卡背面具有驗證功用屬準
    私文書性質之持卡人簽名欄內偽簽「乙○○」之簽名，再進入該通訊行向職員丙○○偽稱欲以其合法持用之信用卡刷卡付帳之方式，申辦門號及購買值新台幣九
    百九十元之手機一支，且同時出示該枚信用卡（含該卡背面偽簽之「乙○○」簽
    名）及變造之「乙○○」身分證，供李某查驗，均足生損害於戶政單位有關身分
    證核發、管理作業之正確性及公信力暨乙○○、「全虹通訊行」。幸丙○○查覺
    該枚信用卡有異，旋報警將之查獲，戊○○詐購手機之舉始未得逞，當場並扣得
    信用卡及變造之「乙○○」身分證各一枚。
二、戊○○另行起意並基於概括犯意，均於九十年三月二十四日前之同月間，明知真
    實年籍姓名不詳綽號為「阿棋」之成年男子所先攜來其上址租住處之「庚○○」
    身分證一枚及數日後又同時取來其租住處之「古彭辛妺」、「甲○○」身分證各
    一枚，悉屬來路不明之贓物（庚○○之身分證係於八十九年十二月二十六日上午
    九時許，在桃園縣中壢市○○路附近遺失；古己○○、甲○○之身分證則係於九
    十年三月十七日晚間十時許，在桃園縣龍潭鄉中正村三五鄰龍新新村六十號住處
    內失竊），竟仍分二次予以收受，允為之以換貼照片之法加以變造。惟其後，「
    甲○○」之身分證復經「阿棋」取走。迨同年四月五日下午五時三十分許，戊○○在其上址租住處為警查獲，且扣得「庚○○」、「古己○○」之身分證各一枚
    。
三、案經桃園縣警察局楊梅分局、平鎮分局報請台灣桃園地方法院檢察署檢察官偵查
    起訴。
    理      由
一、右揭事實，業據被告戊○○分於警訊、偵查或本院調查、審理時，供承不諱，並
    經被害人乙○○、丙○○於警訊，庚○○於警訊及偵查中，甲○○於警訊及本院
    審理時，各指述綦詳，且有如事實欄所載之物扣案暨載明「乙○○」身分證遺失
    之日期為八十八年十一月三十日之切結書影本一紙在卷可稽。查被告以換貼照片
    之法變造「乙○○」之身分證並使用之，已損及戶政單位有關身分證核發、管理
    作業之正確性及公信力，固不待言，又其既出示變造身分證及偽造之具有驗證功
    用屬準私文書性質之持卡人簽名，冒「乙○○」之名以供查驗，欲向「全虹通訊
    行」詐購手機等，除將使人誤係「乙○○」為此詐騙之舉而對之追咎問責外，亦
    使「全虹通訊行」受有手機遭騙取之危險，因而足生損害於乙○○及「全虹通訊
    行」，事屬當然。綜述，本件事證已明，被告犯行洵堪認定，應依法論科。
二、被告戊○○拾得離本人持有之「乙○○」身分證一枚並將之據為己有部分，係犯
    刑法第三百三十七條之侵占離本人持有物罪。次查，信用卡背面「持卡人簽名」
    欄內之簽名，除在表彰「人格同一性」之此一署押本質意義外，依信用卡之相關
    約定，更具有驗證之功用，進言之，即該枚簽名另在表示若持卡消費者在帳單上
    之簽名與此處之簽名同式者，則為合法持卡人之意，依刑法第二百二十條第一項
    之規定，核屬準私文書，是以被告於該枚花旗銀行信用卡背面「持卡人簽名欄」
    內偽簽「乙○○」之簽名，並於購物時併同信用卡而出示該枚屬準私文書性質之
    偽造簽名部分，核犯刑法第二百十六條、第二百二十條第一項、第二百十條之行
    使偽造私文書罪。公訴人認此係構成同法第二百十七條之偽造署押罪云云，尚有
    誤會，起訴法條應予變更。再者，被告於購物時出示變造之「乙○○」身分證部
    分，則犯刑法第二百十六條、第二百十二條之行使變造國民身分證罪。其偽造「
    乙○○」簽名為偽造文書之部分行為，偽造文書及變造身分證之低度行為，均應
    為行使之高度行為吸收，不另論罪。又公訴人雖未就此行使部分之犯行起訴，惟
    此與公訴人已起訴且經本院認定成立之變造身分證及偽簽「乙○○」簽名等犯行
    間，既有高、低度或全部、部分行為之吸收關係，自為起訴效力所及，本院得併
    予審判。另被告偽稱欲以其合法持用之信用卡刷卡付帳之方式，申辦門號及購買
    手機一支惟未得逞部分，為犯刑法第三百三十九條第三項、第一項之詐欺取財未
    遂罪。至其受收他人所失竊或遺失之身分證部分，係犯刑法第三百四十九條第一
    項之收受贓物罪。其先後有二次收受贓物犯行，時間緊接，構成要件相同，顯係
    基於概括犯意反覆為之，應依連續犯之規定以一罪論，並依法加重其刑。其於詐
    購手機之際，係同時出示變造身分證及信用卡背面之偽造準私文書，為一行為觸
    犯數罪名，應依想像競合犯之規定，從一重以行使偽造私文書罪斷。又查，其所
    犯侵占離本人持有物、行使偽造私文書及詐欺取財未遂此三罪間，各有原因、結
    果或方法、目的之牽連關係，應依牽連犯之規定，從一重以行使偽造私文書罪處
    斷。再查，被告曾有如事實欄所載之犯罪科刑執行情形，有台灣桃園地方法院檢
    察署刑案資料查註紀錄表、台灣高等法院被告全國前案紀錄表各一份存卷可按。
    其受有期徒刑執行完畢後，五年內再犯有期徒刑以上之行使偽造私文書、連續收
    受贓物等二罪，均為累犯，均應依法加重其刑，連續收受贓物部分，並應依法遞
    加重之。所犯行使偽造私文書、連續收受贓物此二罪，犯意各別，構成要件互異
    ，應分論併罰。爰審酌被告犯罪動機、目的、手段、變造或偽造文書之種類、欲
    詐取財物之價值、所收受贓物之性質、意欲、數量及意欲、犯行所生危害及犯後
    態度等情狀，分別量處如主文所示之刑，並均諭知易科罰金之折算標準。
三、扣案變造之「乙○○」身分證上貼用之「戊○○」照片一幀，屬被告所有並為供
    犯罪所用之物，爰依刑法第三十八條第一項第二款規定，宣告沒收。另扣案00
    00000000000000號花旗銀行信用卡一枚，亦為供被告犯罪所用之
    物，且無證據可證明於被告拾得之際，該枚信用卡仍屬他人所有，應認係無主物
    ，因之，被告拾取之並留供己用，核屬先佔而取得該枚信用卡之所有權，自屬被
    告所有，爰同依刑法第三十八條第一項第二款規定，併予諭知沒收。又信用卡既
    經沒收，當兼括及於該卡背面偽造之「乙○○」簽名，此部分自毋庸重複諭知沒
    收。
四、公訴意旨指被告於九十年二月六日晚上十時許，在桃園縣中壢市「中壢火車站」
    前，拾獲偽造之0000000000000000號花旗銀行信用卡一枚且將
    之據為己有，此部分亦涉犯刑法第三百三十七條之罪嫌云云，第查，該枚偽卡之
    原所有或持有人並未查獲，本院無從傳訊俾憑審認其究係遺失、失竊該偽卡，抑
    或已拋棄而喪失所有權，職是，依「事實不明，利歸被告」之原則，殊未能遽認
    被告於拾得之際，該枚偽造信用卡仍屬他人所有，從而被告此部分所為顯與本罪
    之要件有間，要難以本罪之責相繩，惟公訴人既認此與前揭經本院論罪之侵占「
    乙○○」身分證部分，係屬單純一罪之單一事實，爰不另為無罪之諭知。
五、公訴意旨另以除庚○○遺失之身分證外，被告戊○○亦明知由不詳姓名年籍、綽
    號「阿棋」之成年男子所同時交付之「國立台灣海洋大學（下稱海洋大學）」不
    詳之人所有之學生證一張，係來路不明之贓物，仍予收受，且與「阿棋」基於共
    同意圖為自己不法所有之犯意連絡，以換貼不詳女子照片之方式變造庚○○之身
    分證，且將上開「海洋大學」學生證換貼上開不詳姓名女子之照片，且更改姓名
    為庚○○，足生損害於庚○○、「海洋大學」及戶政機關對戶籍管理之正確性，
    嗣再將上開經變造之身分證及學生證交予「阿棋」，而由「阿棋」於九十年三月
    八日持之至台北市「台灣大哥大股份有限公司信義松德特約服務中心（下稱台灣
    大哥大公司）」，在行動電話服務申請書上偽簽庚○○之名，冒名申請該公司專
    案之優惠行動電話手機與門號0000000000、0000000000號
    、0000000000號、0000000000號及0000000000
    號並詐領得行動電話五支，戊○○並與「阿棋」約定待將行動電話出售後，其可
    得三分之一之報酬；復於嗣又收受「阿棋」所交付，為古彭辛妺失竊之身分證一
    枚後，隨將古己○○身分證上登載之出生年次由「十三」更改為「四十三」，足
    生損害於古己○○及戶政機關，因認被告戊○○於此係涉犯刑法之收受贓物、行
    使變造身分證及學生證、行使偽造私文書暨詐欺取財等罪嫌云云，惟為被告戊○○否認。經查，公訴人之認被告戊○○涉此犯嫌，無非以被告之自白、卷存「台
    灣大哥大公司」九十年九月十二函及附件暨扣案之古彭辛妺、庚○○身分證各一
    枚等為主要論據。茲查，被告於警訊承明：古己○○的身分證，我：：：護膜撕
    開後再將民國十三年十二月十二日改為民國四十三年十二月十二日，並將照片換
    成他人之相片等語（見偵字第五九一三號卷第六頁反面），於偵查中且供稱：我
    有撕掉像片，是九十年三月二十四至二十五日在家中（中壢市）居所：：：（扣
    案身分證是你打算換貼照片？）是（見偵字第五九一三號卷第二六頁反面及二七
    頁），固可認被告擬變造古己○○之身分證，並已著手於撕下該枚身分證上原有
    之照片及竄改出生年份等部分變造行為之實施，然則，該枚身分證尚未經被告貼
    用他人之照片，此有扣案之古己○○身分證為憑，顯見被告之變造行為仍未完成
    ，核情僅止於未遂，惟本罪並不處罰未遂犯，自難以本罪之責相繩。次查，被告
    於警訊雖自承：該身分證三張（指古己○○、甲○○及庚○○）是由我變造後交
    由「阿棋」之去申請電話及將電話轉賣給不特定人士，共申請了五支電話云云（
    見偵字第五九一三號卷第六頁），惟並未言明究係變造何人之證件並以之冒名申
    辦門號，況古己○○之身分證既未變造完成，殊無以持之使用之可能，酌此狀，
    是見被告於警訊所承實未寓有該三枚身分證悉經變造並均使用之意，再稽以被告
    於偵查中進一步澄明：拿甲○○身分證貼上「阿棋」照片去申請（行動電話）：
    ：：：因為找不到女生照片，所以只有甲○○去申請，其他沒有等語（見偵字第
    五九一三號卷第二七頁），據而可徵被告於警、偵訊所承身分證遭其變造再持以
    申辦門號者，僅僅係甲○○一人，並不及於其他，由是，公訴人指被告對變造庚○○之身分證並持以申辦門號等情業已坦認不諱云云，顯乏依據。再查，庚○○
    之身分證固經人換貼為不詳姓名女子之照片，連同名義遭竄改為庚○○之「海洋
    大學」學生證一枚，於九十年三月八日持以冒名向「台灣大哥大公司」申購專案
    之優惠話手機與0000000000號等五門號，有「台灣大哥大公司」九十
    年九月十二日函暨函附之相關文件在卷可按，第查，公訴人既認庚○○之身分證
    係「阿棋」交付被告，可見自詹女遺失後，該枚身分證並非始終均在被告持有之
    中，被告僅係輾轉取得，抑且，亦無證據可認定被告於九十年三月八日前即已取
    得該枚身分證，職是，既為輾轉取得，則於被告持有之前，該枚身分證經先前之
    他持有人變造並持以申購手機之可能性，顯然未能完全排除，職是，自未能但執
    被告曾收受詹女之身分證一端，逕以遽認該枚身分證曾遭變造等事率皆被告所為
    ，抑有進者，扣案之庚○○身分證且無照片，被告於偵查中並承明原有照片係其
    撕下等語，前已述明，再揆之撕除之目的，無非意在換貼他人照片加以變造，然
    則，倘被告業曾將之換貼照片並持以申購手機得逞，既可順利使用且無任何障礙
    或阻滯之處，被告何有為此蛇足之舉，復將已變造完妥之身分證照片撕除而重覓
    另人之需？衡此情，被告顯係於取得該枚身分證之際，並不知已遭變造，否則焉
    為此舉？佐此各端，足徵庚○○之身分證於被告取得之前，已先遭他人變造並持
    以申購手機等情，極為灼然，即與被告無涉。又此變造證件冒名申購手機之事既
    非被告所為，自亦難認其有收受「海洋大學」學生證並加以變造及持以行使之情
    事。另查，被告於偵查中固自承有變造甲○○之身分證且以之申辦門號等情，惟
    甲○○之身分證並未扣案，無從認之果否已遭變造，再者，證人甲○○於本院審
    理時證稱：（你身分證遺失後有無被人拿去申請行動電話？）我並沒有接到不明
    帳單等語，依其意，顯謂未曾遭人冒名申辦門號，從而被告前揭所承顯無其他積
    極證據可佐，其單一自白要非可憑。綜上，本件不能認定被告成立公訴人所指此
    部分犯嫌，惟公訴人係認此與右述經本院論罪部分，或有連續犯、牽連犯裁判上
    一罪之關係，爰不另為無罪之諭知。
據上論斷，應依刑事訴訟法第二百九十九條第一項前段，刑法第五十六條、第二百十
條、第二百十二條、第二百十六條、第二百二十條第一項、第三百三十七條、第三百
三十九條第三項、第一項、第三百四十九條第一項、第四十七條、第五十五條、第四
十一條第一項前段、第三十八條第一項第二款，罰金罰鍰提高標準條例第一條前段、
第二條，判決如主文。
中      華      民      國    九十一    年      五      月    二十八    日
                              臺灣桃園地方法院刑事第三庭
                                  法  官  蔡榮澤
右正本證明與原本無異。
如不服本判決，應於判決送達後十日內向本院提出上訴狀( 應附繕本 )。
                                  書記官  何慧娟
中      華      民      國     九十一   年      六      月      五     日
附本件論罪科刑依據之法條：
刑法
第二百十條
偽造、變造私文書，足以生損害於公眾或他人者，處五年以下有期徒刑。
第二百十二條
偽造、變造護照、旅券、免許證、特許證及關於品行、能力服務或其他相類之證書、
介紹書，足以生損害於公眾或他人者，處一年以下有期徒刑、拘役或三百元以下罰金
。
第二百十六條
行使第二百十條至第二百十五條之文書者，依偽造、變造文書或登載不實事項或使登
載不實事項之規定處斷。
第二百二十條第一項
在紙上或物品上之文字、符號、圖畫、照像，依習慣或特約，足以為表示其用意之證
明者，關於本章及本章以外各罪，以文書論。
第三百三十七條
意圖為自己或第三人不法之所有，而侵占遺失物、漂流物或其他離本人所持有之物者
，處五百元以下罰金。
第三百三十九條
意圖為自己或第三人不法之所有，以詐術使人將本人或第三人之物交付者，處五年以
下有期徒刑、拘役或科或併科一千元以下罰金。
以前項方法得財產上不法之利益或使第三人得之者，亦同。
前二項之未遂犯罰之。
第三百四十九條第一項
收受贓物者，處三年以下有期徒刑、拘役或五百元以下罰金。
